# 非同控涉及或有对价为以名义金额回购自身股份

提问人：LL19940802 时间：2019-10-21 16:36:39
求助各位老师，非同控企业合并涉及或有对价为以名义金额回购自身股份的处理。简述一下例子：A公司发行自身股票合并 B 控制下的C 公司全部股份。合并日规定如果 3 年内每年应达到多少利润完成指标，否则就以未完成的差额利润，以 6 元每股的价格确认 A公司可以以名义金额回购自身股票的权利；想问一下老师们，此处合并日的或有对价是否未确认一项交易性金融资产，个人的思路为，由于该差额是不断变化的。计算初始或有对价应确认的交易性金融资产以当日股票公允价值 * 合同规定差额利润/6 元—-合同规定差额利润/6 元。算出一个不断变动的交易性金融资产，从而影响长投初始确认金额；也有认为是权益工具，初始日不作处理；上述 2 种处理那一种是正确的呢？谢谢各位老师

回答人：chenyiwei
对于此类以上市公司收回股份的方式予以业绩补偿的，其一般会计处理原则为：
虽然有部分业绩补偿将以回购股份的方式体现，但该部分业绩补偿的基础仍然是根据实际盈利和承诺盈利之间的差额，根据股权收购协议（或盈利补偿协议）中约定的计算公式计算的应补偿金额。以股份补偿的做法，相当于业绩补偿义务人先将补偿款以现金的形式支付给上市公司，上市公司再以该现金金额根据约定的回购价格（一般等于原发行价）算出应回购的股份数，向业绩补偿义务人回购相应数量的本公司股份。因此，从经济实质上看，该交易可以分解为 “补偿义务人向上市公司支付现金补偿” 和“上市公司向补偿义务人回购股份” 这两项独立的交易。对于前一项 “补偿义务人向上市公司支付现金补偿”的交易，其会计处理仍遵循前次回复中所指出的或有对价核算的一般原则，即上市公司应确认其公允价值变动并计入损益；相应地，对于后一项股份回购交易，相当于股份回购价款等于业绩补偿款，而不仅仅是上市公司支付给业绩补偿义务人的 1 元名义价款。只是在款项结算时，将上市公司应收的业绩补偿款和应付的股份回购款对冲后按净额结算，即只支付 1 元。
即，上市公司对于以股份回购形式体现的业绩补偿，其会计处理原则为：
1 、确定业绩补偿款的金额，确认一项或有对价资产，其公允价值变动计入损益。（该部分会计处理与现金形式的业绩补偿款的会计处理相同）
2 、对于以回购股份形式体现的业绩补偿，账务处理为：
借：股本（按回购的股本数）
资本公积——股本溢价（差额，整笔分录的平衡数）
贷：或有对价资产（以股份回购形式结算的业绩补偿款金额）
银行存款（名义回购价格，一般为 1 元或 0 元）
3 、期末对商誉及其所属资产组的减值测试与现金形式的或有对价下相同。
因此，本案例中业绩补偿义务人（被收购方的原股东）以回购股份方式对上市公司进行业绩补偿，其补偿金额在上市公司报表中确认为损益，不会直接调整上市公司个别报表层面对被收购方的长期股权投资成本或者合并报表层面所确认的商誉。但在将业绩补偿款计入当期损益的基础上，需要对个别报表层面的长期股权投资和合并报表层面的商誉进行减值测试，且减值测试中应从严把握，一般情况下确认的资产减值损失的金额不会小于就业绩补偿款所确认的营业外收入金额。
在新金融工具准则下，已经明确此类或有对价属于以公允价值计量且其变动计入损益的金融资产。其购买日和各期末的公允价值计量，除了要考虑实际业绩和预测业绩与原承诺业绩的差额以外，还要考虑标的股份的当日公允价值、资金时间价值、业绩补偿义务人信用风险等因素而作出谨慎的调整。

提问人：LL19940802 时间：2019-10-22 09:42:25
老师第一次发帖交流十分感谢您耐心的回复。学生想再明确根据您的回复明确下此类少见的或有资产在合并日对其估计未完成数也是遵循常规原则，去倒挤长投开始确认的金额确认交易性金融资产从而影响商誉金额。其初始确认金额为估计的补价结合合同规定的回购股份股数参照当日股票公允价值和回购支付的名义金额的差额计算出一个以后的获益金额。在日后不去影响其商誉金额，而只是结合测试减值。不知道学生理解的对不对。想确认实际掌握了精髓。感谢老师。

回答人：chenyiwei
基本可以这样理解。

提问人：jiayouya233 时间：2019-10-24 06:30:14
老师，同想确认一下购买日是否确认该交易性金融资产的问题。《企业会计准则第 20 号——企业合并》规定，在合并合同或协议中对可能影响合并成本的未来事项作出约定的，购买日如果估计未来事项很可能发生并且对合并成本的影响金额能够可靠计量的，购买方应当将其计入合并成本。那如果在购买日，被收购方的原股东并非很可能而是可能要做出业绩补偿，在购买日是否还需要确认该交易性金融资产呢？购买日该年年末，现母公司根据子公司的实际情况确认原股东需要做出业绩补偿，但是因为该事项发生在 12 个月内且并非对购买日原有情况的进一步补充，因此也不能够影响原合并成本和商誉，而是确认一项交易性金融资产？谢谢老师！

回答人：chenyiwei
这一点已有修改。因为或有对价属于以公允价值计量的金融资产或金融负债，而在计量公允价值时已将其实现的可能性纳入考虑，所以在公允价值计量的情况下，不再单独考虑经济利益流入/流出的可能性。

提问人：jiayouya233 时间：2019-10-25 06:30:14
老师，想再和您确认一下购买日是否确认该交易性金融资产的问题。《企业会计准则第 20 号——企业合并》规定，在合并合同或协议中对可能影响合并成本的未来事项作出约定的，购买日如果估计未来事项很可能发生并且对合并成本的影响金额能够可靠计量的，购买方应当将其计入合并成本。我的理解是，在购买日，被收购方的原股东并非很可能而是有可能要做出业绩补偿，不满足资产的基本确认条件，因此在购买日无需确认交易性金融资产并无需对合并成本及商誉进行调整？我查阅了《瑞华研究 2010-2016》，其中说” 如果在购买日判断很可能收到补偿且补偿金额能够可靠计量，可在购买日按其公允价值将其确认为一项应收款项，相应在购买方个别报表层面调整所确认的长期股权投资成本，在
合并报表层面则调整在购买日所确认的商誉或负商誉。反之，如果在购买日无法判断是否可
能获得对价或可能性不大，在购买日无需处理，而在实际收到时计入当期损益。” 谢谢！

回答人：chenyiwei
2008 年IFRS 3 修订已经把这一条修改了。对或有对价的确认和计量请以《讲解 2010 》P325～ 328 的表述为准。